臺灣高雄地方法院刑事判決
111年度訴字第307號
公  訴  人  臺灣高雄地方檢察署檢察官
被      告  吳信傑

                    指定送達址：高雄市○○區○○○路000號5樓之3
上列被告因傷害等案件，經檢察官提起公訴（110年度偵字第270
09號），本院判決如下：
    主  文
吳信傑犯傷害罪，處拘役肆拾日，如易科罰金，以新臺幣壹仟元
折算壹日。
    事  實
一、吳信傑於民國110年10月14日凌晨1時許，駕駛車牌號碼000-
    0000號自用小客車行經高雄市三民區大順二路與莊敬路口時
    ，與簡永坤發生行車糾紛而心生不滿，竟基於公然侮辱及傷
    害之犯意，在不特定多數人得以共見共聞之上揭地點，以「
    臭機歪」、「你娘機掰」、「幹你娘」（均臺語）等語辱罵
    簡永坤，足以貶損簡永坤之社會評價，並徒手毆打簡永坤數
    下，致簡永坤受有胸壁挫傷、雙前臂挫傷等傷害。嗣經警據
    報前往處理，始循線查知上情。
二、案經簡永坤訴由高雄市政府警察局三民第二分局報告臺灣高
    雄地方檢察署（下稱高雄地檢署）檢察官偵查起訴。
    理  由
一、證據能力部分：
　　本判決參考司法院「刑事判決精簡原則」而製作。證據能力
    部分因當事人均不爭執（見訴卷第26頁、第72頁，本判決以
    下所引出處之卷宗簡稱對照均詳見附表），得不予說明。
二、認定事實所憑之證據：
　　訊據被告吳信傑固不否認於犯罪事實欄所載時地，以上揭言
    詞公然侮辱告訴人簡永坤，以及徒手毆打告訴人致傷等情，
    然矢口否認有何傷害犯行，辯稱：我的確有先推告訴人1下
    ，但告訴人接著就用雙手掐住我脖子，導致我不能呼吸，我
    感覺快要窒息了，才反射動作打他，我主張我是正當防衛云
    云（見審訴卷第31頁、訴卷第25頁、第86頁）。經查：
（一）公然侮辱犯行部分：
　　　此部分犯行，業經被告於偵查及本院審理中均坦承不諱（
      見偵卷第34頁、審訴卷第31頁、訴卷第24頁），核與告訴
      人於警詢、偵查中所為指述大致相符（見警卷第6至9頁、
      偵卷第37至38頁），並有本院111年10月18日勘驗告訴人
      機車行車紀錄器錄影檔案之勘驗筆錄1份在卷可佐（見訴
      卷第72至75頁），足認被告自白與事實相符，得採為認定
      本案犯罪事實之基礎，此部分犯行堪以認定。
（二）傷害犯行部分：
　　1.前提事實（即被告不爭執部分）：
　　　被告於上開時間、地點，因與告訴人發生行車糾紛而生口
      角，並徒手揮拳毆打告訴人數下，致告訴人受有胸壁挫傷
      、雙前臂挫傷之傷害等情，業經告訴人於警詢、偵查及本
      院審理中指述明確（警卷第6至9頁、偵卷第37至38頁、訴
      卷第78至86頁），核與被告在場勸架之友人吳邦譯、吳睿
      麟於本院審理中所為證述大致相符（見訴卷第87至98頁）
      ，並有義大醫療財團法人義大大昌醫院診斷證明書、本院
      111年10月18日勘驗告訴人機車行車紀錄器錄影及現場監
      視器錄影檔案之勘驗筆錄及附圖各1份、監視器擷取畫面4
      張、行車紀錄器擷取畫面8張在卷可佐（見警卷第19至25
      頁、訴卷第72至76頁、第111至117頁），復為被告所不爭
      執（見訴卷第26頁），此部分事實首堪認定。
　　2.被告之傷害行為不構成正當防衛：
　　⑴刑法第23條規定之正當防衛，必須行為人對於現在不法之
      侵害，主觀上出於防衛自己或他人權利之意思，而實行防
      衛行為，為其成立要件。如侵害尚未發生，即無正當防衛
      可言；如侵害已經過去，而為報復洩憤之攻擊行為，或無
      從分別何方為不法侵害之互毆行為，均不得主張防衛權。
      而衡之一般社會經驗法則，互毆是屬多數動作構成單純一
      罪而互為攻擊之傷害行為，縱令一方先行出手，而還擊之
      一方在客觀上苟非單純對於現在不法之侵害為必要排除之
      反擊行為，因其本即有傷害之犯意存在，則對其互為攻擊
      之還手反擊行為，自無主張防衛權之餘地。
　　⑵經本院勘驗告訴人機車行車紀錄器及現場監視器錄影檔案
      ，勘驗結果略為：「監視器畫面時間（以下均同）1時1分
      50秒時，告訴人發動機車將機車向前騎乘到被告汽車車頭
      處停下，並唱讀被告汽車車牌號碼，被告走向告訴人，告
      訴人則從機車下車，站立於機車車身左側。被告於1時2分
      2秒時，走到告訴人機車車身右側，隔著機車朝告訴人方
      向大力推擠1下，告訴人伸手試圖扶住機車，此後短暫可
      見被告於1時2分5秒時，隔著機車車體出手拉扯告訴人雨
      衣衣領附近位置，然接著於1時2分6秒至12秒期間，因告
      訴人機車車頭燈發出強光，無法看到被告與告訴人於此期
      間之動作。強光消失後，1時2分13秒至30秒間，可見被告
      自機車車身右側跨越機車腳踏板至左側，並與告訴人在機
      車左側相互抓著對方，被告並朝告訴人正面上半身揮拳至
      少2下（17秒、24秒），兩人於1時2分30秒短暫分開（以
      下統稱監視器畫面時間1時2分2秒至30秒間為【第一階段
      肢體衝突】）。後於1時2分33秒起，被告與告訴人再次互
      抓對方，在場之吳邦譯、吳睿麟在旁伸手攔阻，被告、告
      訴人、吳邦譯及吳睿麟拉扯成團並頻頻往檳榔攤處靠近，
      告訴人並將被告推往檳榔攤方向，被告與告訴人於1時2分
      58秒時相互分開，結束推擠與互抓（以下統稱監視器畫面
      時間1時2分33秒至58秒間為【第二階段肢體衝突】）」，
      此有本院111年10月18日勘驗告訴人機車行車紀錄器錄影
      及現場監視器錄影檔案之勘驗筆錄及附圖1份可佐（訴卷
      第72至76頁、第111至117頁）。由此可知，被告出拳揮擊
      告訴人數下之行為，是發生在兩人【第一階段肢體衝突】
      當中，因此本件關於被告傷害行為是否構成正當防衛，所
      應審究者乃為「被告於【第一階段肢體衝突】對告訴人揮
      拳時，是否有遭受來自告訴人的不法侵害（即被掐住脖子
      ）；其揮拳行為是否為了排除不法侵害」。
　　⑶被告雖於本院審理中辯稱：我先推告訴人1下之後，告訴人
      就伸手掐我脖子，我才基於防衛而對他揮拳云云（見審訴
      卷第31頁、訴卷第25頁、第86頁）。然由上開勘驗結果可
      知，因受限於監視器及行車紀錄器拍攝之角度，以及被告
      推擠告訴人後，即有7秒影像期間遭強光影響畫面能見度
      等因素，至多僅可自監視器畫面看見兩人有相互拉扯之行
      為，但尚未可據該等監視器畫面判定告訴人有無掐住被告
      脖子之侵害行為。此外，細觀上開錄影畫面所呈情境脈絡
      ，可見被告於告訴人唱讀其車牌號碼而刻意言語挑釁後，
      即朝告訴人方向快步走去，並大力推擠告訴人，復隔著機
      車車體出手拉扯告訴人雨衣衣領附近位置，此後更積極自
      機車腳踏板處跨越機車車身至告訴人所站立位置，開始與
      告訴人相互拉扯數十秒，再於此期間朝告訴人身體正面揮
      拳數下。由被告於【第一階段肢體衝突】過程中所呈現的
      身體移動自主性、肢體動作侵略性以觀，其當時是否確遭
      告訴人掐捏脖子以致呼吸困難，方基於防衛之意思出拳揮
      打告訴人以排除不法侵害，抑或是於自身先行推擠告訴人
      後，在盛怒下進而繼續其攻擊行為，實屬有疑。
　　⑷就此，證人吳睿麟於本院審理中證稱：在【第一階段肢體
      衝突】過程中，被告與告訴人在機車旁邊相互推擠時，被
      告有揮拳打告訴人，告訴人當時就伸手擋住自己以防身，
      後來在【第二階段肢體衝突】開始時，告訴人有伸手掐住
      被告脖子，並且把被告往檳榔攤的方向推過去，把被告壓
      在檳榔攤上，告訴人伸手掐被告的脖子已經是在衝突很後
      面的事情了等語（見訴卷第94至98頁），而明確證述告訴
      人出手施以相當力道壓制被告之行為時間，是在被告出拳
      揮擊告訴人「之後」，亦即是在【第二階段肢體衝突】中
      。此情尚與告訴人於本院審理中證稱：被告在【第一階段
      肢體衝突】中出拳毆打我時，我只有用手防護自己，並試
      著把被告推開，我當時沒有掐住被告脖子或攻擊被告，是
      到【第二階段肢體衝突】時，我發現與被告肢體間有拉出
      一點距離，才試著要將被告推往檳榔攤那邊，我那時有用
      手壓著被告的胸口把被告往後推到檳榔攤等語大致相符（
      見訴卷第78至86頁）。
　　⑸另證人吳邦譯雖於本院審理中先證稱：【第一階段肢體衝
      突】會開始，是因為告訴人故意騎車繞到被告汽車前面，
      報被告的車牌而挑釁被告，被告就走過去告訴人那邊，告
      訴人即從機車上下來，並掐住被告脖子，所以被告才對告
      訴人揮拳數下等語（見訴卷第87至88頁）；此後復稱：我
      比較沒有印象在被告揮拳打告訴人時，告訴人是否還有掐
      住被告的脖子，我只記得在監視器畫面1時2分3秒被告推
      告訴人後，告訴人就已經伸出手來了等語（見訴卷第90頁
      ）。再經本院向其確認所述內容後，證人吳邦譯另補充：
      被告推了告訴人1下後，告訴人就已經將手向前對著被告
      伸出，至於告訴人確切動作到底是掐住被告脖子，還是單
      純伸手抵擋被告或推開被告，我沒有印象，我前面會回答
      檢察官說「告訴人有掐住被告脖子」，是因為我事後有看
      到被告脖子有指痕，衣領也破掉，我才因此推論告訴人在
      【第一階段肢體衝突】伸出手的動作，應該是在掐被告脖
      子等語（見訴卷第92至93頁）。
　　⑹而依證人吳邦譯整體證述情節可知，其對於被告在【第一
      階段肢體衝突】中，出拳揮擊告訴人之時，告訴人到底有
      無伸手掐住被告脖子乙節，並無具體印象，而是基於事後
      看見被告脖子指痕、衣領破掉等情狀，方推論告訴人向前
      伸手的行為應是在掐捏被告脖子。然依前開監視錄影器勘
      驗結果，以及告訴人、證人吳睿麟之證詞可知，於被告揮
      拳攻擊告訴人後，其二人另有發生【第二階段肢體衝突】
      ，告訴人於此階段衝突中，有以手施以相當力道壓住被告
      胸口、脖子處並將之推向檳榔攤之作為。則證人吳邦譯所
      述「被告脖子有指痕、衣領也破掉」等情，究竟是於【第
      一階段肢體衝突】中所生，抑或是【第二階段肢體衝突】
      始產生，尚無法具體判定，其據此推斷告訴人於【第一階
      段衝突】中伸手向前之行為，即是在掐捏被告脖子，此僅
      屬個人臆測之詞，不足為採。
　　⑺綜合以上各情，告訴人於【第一階段肢體衝突】中，究竟
      是如告訴人及證人吳睿麟所述單純以手護住自己而防禦，
      或是如證人吳邦譯所述有將手朝被告向前伸出，又或如被
      告所述有掐捏自身脖子行為，尚無以憑藉其等相互歧異之
      陳述以及上開監視錄影器、行車紀錄器畫面等卷證而具體
      認定。且被告所述因遭告訴人掐捏脖子以致呼吸困難乙節
      ，對比其於【第一階段肢體衝突】當中，尚能積極跨越機
      車至告訴人所站立之處，並過程中所展現之侵略性、攻擊
      性等情，實難認其所辯可與客觀情境脈絡相吻合。再者，
      被告既屬先行出手推擠告訴人、先行拉扯告訴人衣領之一
      方，其後接續而至的出拳揮擊行為，實有高度可能含有洩
      憤、攻擊告訴人之意圖，而非單純對於不法侵害為排除之
      反擊行為。則被告主張自己於出拳揮擊告訴人之前以及當
      下，即已受到告訴人掐捏脖子此一不法侵害，方予以自我
      防衛云云，尚屬無據。
　　⑻至於告訴人於【第二階段肢體衝突】中，縱有以手施以相
      當力道壓住（或掐捏）被告胸口、脖子處並將之推向檳榔
      攤等作為，然告訴人此等行為既是發生在被告出拳揮擊之
      傷害行為「後」，自與判定被告揮拳行為當下是否有受到
      不法侵害、是否符合正當防衛等情無關。從而，被告主張
      自身傷害告訴人之行為，可依正當防衛之規定而阻卻違法
      ，並無可採。　
　　3.綜上所述，被告此部分傷害犯行，堪以認定。至被告另聲
      請傳喚110年10月15日為其製作警詢筆錄之員警到庭交互
      詰問，以證明製作警詢筆錄時，自身脖子上存有掐痕，告
      訴人確有掐住自己脖子之事云云（見訴卷第99頁）。然承
      前所述，縱經證明被告脖子上存有掐痕，亦無足區辯該掐
      痕是於【第一階段肢體衝突】或【第二階段肢體衝突】中
      所生，更無足據此認定被告於出拳揮擊告訴人之當下，受
      有來自告訴人之不法侵害。是以，此部分證據調查，應認
      無傳喚之必要，故而駁回此部分證據調查之聲請。
（三）從而，本案事證明確，被告前揭就傷害犯行所辯均不足採
      信，其公然侮辱及傷害犯行均堪認定，應依法論科。　　
三、論罪科刑：
（一）所犯罪名及罪數：
　　　被告所為，是犯刑法第277條第1項之傷害罪、第309條第1
      項之公然侮辱罪。被告對告訴人所為上開傷害、公然侮辱
      行為，在自然意義上雖非完全一致，然均是出於同一糾紛
      ，在密接時間、相同地點對同一告訴人所為，各行為之獨
      立性極為薄弱，依一般社會健全觀念，在時間差距上，難
      以強行分開，在刑法評價上，以視為數個舉動之接續施行
      ，合為包括之一行為予以評價，較為合理。被告以一行為
      觸犯上開2罪名，為想像競合犯，應依刑法第55條規定，
      從一重論以傷害罪。
（二）量刑：
　　　爰以行為人之責任為基礎，審酌被告為心智健全之成年人
      ，未思以理性、平和方式處理行車糾紛，率爾公然出言辱
      罵告訴人，且徒手毆打告訴人成傷，所為實屬不該；犯後
      就公然侮辱部分坦承犯行、就傷害部分否認犯行，迄今尚
      未與告訴人達成和解，亦未適度填補告訴人所受損害，難
      認犯後態度良好。惟衡以被告與告訴人發生行車糾紛之初
      ，告訴人亦先數次以「阿你是在開三小！噍三小？」等語
      出言挑釁被告（見上開本院111年10月18日勘驗筆錄），
      又被告傷害行為之時間長度尚屬短暫、攻擊次數及手段亦
      非甚鉅，且所幸告訴人所受傷勢尚屬輕微等犯罪情節、動
      機、手段及所生危害。再參以被告於本院審理中自述之智
      識程度及生活狀況（見訴卷第101頁，基於個人隱私及個
      資保障，不於判決中詳載），及被告此前無任何犯罪紀錄
      之前科素行等一切情狀，量處如主文所示之刑，並諭知如
      主文所示之易科罰金折算標準。
據上論斷，應依刑事訴訟法第299條第1項前段，判決如主文。
本案經檢察官陳永盛提起公訴，檢察官王啟明到庭執行職務。
中　　華　　民　　國　　111 　年　　10　　月　　28　　日
                  刑事第九庭      審判長法  官  黃三友
                                        法  官  林育丞
                                        法  官  張瀞文
以上正本證明與原本無異。
如不服本判決應於收受送達後20日內向本院提出上訴書狀，並應
敘述具體理由；如未敘述上訴理由者，應於上訴期間屆滿後20日
內向本院補提理由書（均須按他造當事人之人數附繕本）「切勿
逕送上級法院」。
中　　華　　民　　國　　111 　年　　10　　月　　28　　日
　　　　　　　　　　　　　　　　　      書記官  張惠雯
附錄本案論罪科刑法條：
中華民國刑法第277條
傷害人之身體或健康者，處5年以下有期徒刑、拘役或50萬元以
下罰金。
犯前項之罪，因而致人於死者，處無期徒刑或7年以上有期徒刑
；致重傷者，處3年以上10年以下有期徒刑。
中華民國刑法第309條
公然侮辱人者，處拘役或9千元以下罰金。
以強暴犯前項之罪者，處1年以下有期徒刑、拘役或1萬5千元以
下罰金。
附表：本判決所引出處之卷宗簡稱對照表
簡稱 卷宗名稱 警卷 高雄市政府警察局三民第二分局高市警三二分偵字第11073733900號卷宗 偵卷 高雄地檢署110年度偵字第27009號卷宗 審訴卷 本院111年度審訴字第127號卷宗 訴卷 本院111年度訴字第307號卷宗